臺中高等行政法院判決
　　　　　　　　　　　　　　　　　　 96年度訴字第00334號
　　　　　　　　　　　　　　　.
原　　　告　甲○○　　　　籍設.
　　　　　　　　　　　　　　　.
　　　　　　　　　　　　　現居.
　　　　　　　　　　　　　　　.
　　　　　　　　　　　　　身分.
　　　　　　　　　　　　　指定.
　　　　　　　　　　　　　　　.
被　　　告　臺中市南區戶政事務所
代　表　人　乙○○○
訴訟代理人　丁○○
輔　佐　人　丙○○
上列當事人間因戶政事件，原告不服臺中市政府中華民國96年7
月16日府法訴字第0960154831號訴願決定，提起行政訴訟。本院
判決如下︰
　　主  文
原告之訴駁回。
訴訟費用由原告負擔。
　　事  實
一、事實概要：
    原告於民國（下同）96年1月間至被告處領取新式國民身分
    證，因原告未攜帶舊式國民身分證，致被告未發予新證，原
    告不服，向台中市政府提起訴願，遭決定不受理，遂提起本
    件行政訴訟。
二、兩造聲明：
    (一)原告聲明求為判決：
      1.被告應准原告在無任何附帶條件下領取新式國民身分證
        。
      2.被告應賠償原告新臺幣壹元及自民國96年3月7日起至清
        償日止按年利率百分之五計算之遲延利息。
      3.被告應賠償原告新台幣壹佰萬元及自96年3月7日起至清
        償日止按年利率百分之五計算之遲延利息。
      4.訴訟費用由被告負擔。
    (二)被告聲明求為判決：
      1.原告之訴駁回。
      2.訴訟費用由原告負擔。
三、兩造之陳述：
    (一)原告部分：
      1.原告於96年1月3日至被告處領取新式國民身分證，並抽
        取綜合受理第115號碼單，因被告中午時段仍有人員輪
        值受理，在原告等候數十分鐘輪到原告號碼受理時，原
        告向被告承辦人員說明要領取新式國民身分證，經被告
        承辦人員查詢結果竟「拒絕」原告領取，經原告數十分
        鐘之請求，仍不准許，查原告早已盡憲法第19條納稅義
        務及第20條服兵役義務，現欲享受當國民之權利，欲領
        取新式國民身分證，卻不被准許，使原告身心遭受極大
        傷害，人格權遭受鉅大之貶損。
      2.原告起訴求償：(1)原告因領證耗時兩小時，依基本工資
        新臺幣（下同）15,840元月薪計，兩小時即127元損害
        ，今暫先求償一元。(2)原告人格權、身心遭受鉅大貶損
        ，起訴求償5千萬元非財產損害，今暫先求償1百萬元。
      3.原告向台中市政府提起訴願，經訴願決定不受理，被告
        無法律依據拒絕原告領證，應予撤銷，被告應在無任何
        附帶條件下准由原告領取，被告侵害原告權利應賠償。
      4.被告拒絕原告領取新式國民身分證已違反憲法第3條、
        第7條、第10條、第23條、第24條、司法院釋字第469號
        解釋意旨及戶籍法第8條之規定，特依行政訴訟法第7條
        、第1條、第2條逾越權限或濫用權力之行政處分以違法
        論，請判決如訴之聲明云云。
    (二)被告部分：
      1.原告聲稱於96年1月3日至被告領取新證，因原告未攜帶
        舊式國民身分證，致被告未發予新證，原告提起行政訴
        訟，欲向被告求償(1)等候時間，計壹元(2)非財產損害求
        償伍仟萬元，暫先求償壹佰萬元整，被告認為原告請求
        並無理由。
      2.被告依法處理原告申請，並無任何疏失或違法之處，依
        據行政程序法第1、2、3及40條規定略以：行政機關作
        成行政處分、締結行政契約、訂定法規命令與行政規則
        、確定行政計畫、實施行政指導及處理陳情等行為之程
        序。又行政機關基於調查事實及證據之必要，得要求當
        事人或第三人提供必要之文書、資料或物品。
      3.依據戶籍法第11條規定：「戶政機關為查證戶籍登記事
        項，有關機關、學校、團體或人民應提供資料。」同法
        第55條規定：「無正當理由拒絕接受戶口調查或有關機
        關、學校、團體或人民拒絕提供戶政機關查證戶籍登記
        事項之資料者，處新臺幣三千六百元以上三萬元以下罰
        鍰。」等規定，又依據94年全面換發國民身分證作業程
        序執行計畫第八點（13）換證作業核發新證第2項、第5
        項：未依排定日期辦理換領新證者，應自行向戶籍地戶
        政所領取新證‧‧‧。領證時由當事人或法定代理人攜
        帶舊證，經發證人員核對人貌無訛後，收繳舊證於背面
        加蓋作廢章戳，‧‧‧。
      4.查原告應於96年1月12日中午至被告領取新式國民身分
        證，是日中午值班人員可佐證，而非如原告所述於96年
        1月3至被告所領取新證，被告為加強便民服務，於受理
        初、補、換證時均告知民眾，並於入口處標示領證時請
        直接至19號櫃檯領取，不須再抽取號碼牌，因原告為全
        面換證人口，依執行計畫規定暨戶籍法施行細則第三章
        第23條第4項規定，原告於領證時必須要繳回舊證，被
        告始可發證，是日經值班人員請其提出舊證，俾利核發
        新證予原告，原告聲稱未攜帶舊證，且該證已屬無效證
        ，應無須繳回，並請值班人員提出須要繳回舊證之規定
        ，被告值班人員即影印戶籍法施行細則第三章第23條第
        4項規定並詳細解說，但原告仍認為被告做法於法不符
        ，不願提出舊證，致被告未發新證予原告。
      5.本案經臺中市政府96年7月16日府法訴字第0960154831
        號訴願決定以：「‧‧‧訴願人並非不服原處分機關96
        年1月3日中市南戶字第0960000035號函，其訴願理由係
        主張96年1月3日向原處分機關申請領證，是原處分機關
        自無從作出拒絕領證之行政處分，應尚無行政處分之存
        在。另訴願人主張因原處分機關之否准，使其身心遭受
        極大之受害、人格權等遭受巨大貶損而請求賠償乙節，
        則非屬訴願救濟範圍內之事項，故本件訴願人提起訴願
        ，應不合法。再者‧‧‧訴願人領取新式身分證時未繳
        回舊證，即已不符合戶籍法施行細則第23條第4項規定
        ：『因‧‧‧換領或全面換領國民身分證者，應將原有
        之國民身分證繳還戶政事務所‧‧‧』之規定，原處分
        機關拒絕訴願人領證，並無不合。‧‧‧本件訴願為不
        合法」為由，依訴願法第77條第8款規定，決定訴願不
        受理。
      6.被告核發新式國民身分證係依法行政，並無任何疏失或
        違法之處，且未損及原告憲法保障之其他權益，當無違
        法之論，亦無賠償「等候時間」、「非財產損害」之責
        ，請判決駁回原告之訴等語。
　　理  由
一、本件原告前向被告申請換發新式國民身分證，嗣於96年1月
    間前往領取新證，因原告不允繳還舊國民身分證，致被告未
    准發給新證。原告不服，向台中市政府提起訴願，遭決定不
    受理，遂提起本件行政訴訟，請求判決被告應准原告在無任
    何附帶條件下領取新式國民身分證。並應賠償原告1元及100
    萬元，暨均自96年3月7日起至清償日止按年利率百分之五計
    算之遲延利息。
二、按「因‧‧‧換領或全面換領國民身分證者，應將原有之國
    民身分證繳還戶政事務所，戶政事務所截角後，彙送直轄市
    、縣（市）政府銷燬之。」戶籍法施行細則第23條第4項定
    有明文。上開戶籍法施行細則係戶籍法第60條規定授權內政
    部訂定，顯已有法律之授權，且國民身分證係人民身分之證
    明文件，既經換領新證，自不應仍持有舊證，徒增紛擾，故
    上開戶籍法施行細則第23條第4項之規定，亦無違法。至於
    申請換證後，舊證遺失者，發證人員應於換證申請書勾填「
    舊證遺失」，已製妥之新證截角作廢不核發。當事人應親自
    向戶籍地戶政所申請補發新證，並依規定繳交規費。‧‧‧
    」內政部訂頒「94年全面換發國民身分證作業程序執行計畫
    」第8條第13款第3點亦訂定綦詳，內政部此項規定，係以中
    央主管機關之立場，就戶籍法及其施行細則未規定部分，特
    予補充規定，俾承辦人員能有所遵循，上開規定，核與戶籍
    法及其施行細則之規定無違，亦無違憲可言。本件被告於原
    告前往領取新國民身分證而不繳回舊國民身分證時，依據上
    開規定，否准發給原告新國民身分證，於法自無不合。原告
    請求判命被告應在無任何附帶條件下領取新式國民身分證，
    自屬無理由。從而，原告以被告拒絕其領取新國民身分證，
    而依據行政訴訟法第7條之規定，併行請求被告賠償1元之工
    作損失及100萬元之精神慰藉金，亦屬無理由，均應予以駁
    回。
三、末查被告否准原告未繳回舊國民身分證之情形領取新國民身
    分證，係屬行政處分，已見前述。從而，原告不服提起訴願
    時，訴願機關即應就原告之主張有無理由，為實體上之准駁
    。本件台中市政府為訴願不受理之決定，固有未洽，惟原告
    既已提起訴願而為台中市政府決定不受理，原告自得對之提
    起行政訴訟。但原告之請求在實體上為無理由，已見前述，
    是本件訴願決定尚無撤銷之必要，併予明。
據上論結，本件原告之訴為無理由，依行政訴訟法第195條第1項
後段、第98條第1項前段，判決如主文。
中　　華　　民　　國　　96　　年　　10　　月　　11　　日
                    第三庭審判長法  官  王  茂  修
                                法  官  莊  金  昌
                                法  官  林  金  本
以上正本證明與原本無異。
如不服本判決，應於判決送達後20日內向本院提出上訴書狀，其
未表明上訴理由者，應於提起上訴後20日內向本院提出上訴理由
書（須依對造人數附具繕本）；如於本判決宣示或公告後送達前
提起上訴者，應於判決送達後20日內補提上訴理由書（須附繕本
）。未表明上訴理由者，逕以裁定駁回。
中　　華　　民　　國　　96　　年　　10　  月　　11　　日
                                書記官  蔡  騰  德
